【裁判字號】    98,抗,109
【裁判日期】    980225
【裁判案由】    聲請發還扣押物
【裁判全文】
臺灣高等法院刑事裁定                  98年度抗字第109號
抗  告  人
即  被  告  甲○○
上列抗告人因恐嚇取財等案件，聲請發還扣押物，不服臺灣臺北
地方法院中華民國九十八年一月十四日裁定（九十七年度聲字第
二四二六號、第二八九○號），提起抗告，本院裁定如下：
    主  文
抗告駁回。
    理  由
一、按「可為證據或得沒收之物，得扣押之」；「扣押物若無留
    存之必要者，不待案件終結，應以法院之裁定或檢察官命令
    發還之」，刑事訴訟法第一百三十三條第一項、第一百四十
    二條第一項前段分別定有明文。此所謂扣押物無留存之必要
    者，乃指非得沒收之物，又無留作證據之必要者，始得依前
    開規定發還。
二、聲請意旨略以：警方扣押抗告人即被告之文件數批，未將收
    據交付被告，違反刑事訴訟法第一百三十九條第一項：「扣
    押應製作收據，詳記扣押物之名目，付與所有人、持有人或
    保管人」之規定。另據起訴書載明查扣被告之居住地及辦公
    室有關庭佳公司制度表及……檢舉函等與案情關證物，則其
    餘所扣押之物並非證物。爰依刑事訴訟法第一百四十二條第
    一項規定，聲請法院裁定發還非證物之扣押物等語。
三、原裁定略以：警方扣押本案之扣押物時，有付與被告扣押物
    品收據，有經被告簽名並按捺指印之內政部警政署刑事警察
    局扣押物品收據附卷可稽（見九十七年度偵字第一六二六四
    號卷一第七十四頁、第一二○頁），是警方扣押被告之物自
    無違反前揭刑事訴訟法之規定。又本案之起訴書雖未將所有
    之扣案物均列為證據，惟公訴檢察官已表示將本案所有之扣
    押物均列為證據，全部扣押物均為被告供犯罪所用之物，於
    尚未結案前，不宜發還，有原審九十七年十一月四日準備程
    序筆錄及臺灣臺北地方法院檢察署北檢玲姜九十七蒞一七七
    九四字第七七一七一號、第八三○九五號函在卷足憑。原審
    審酌未列於起訴書證據清單內之扣押物，於全案情節尚未釐
    清前，是否與本案待證事實全然無涉，或與本案有何關連，
    均有不明，尚難逕以未列於起訴書證據清單內即謂與本案待
    證事實無涉，且公訴檢察官既已將之補列為本案之證據，於
    本案尚未審結前，自有留存之必要，不宜逕行發還，是被告
    向原審聲請發還該扣押物，為無理由，應予駁回。
四、抗告意旨略以: 按刑事訴訟法第三條規定，檢察官與被告地
    位同等，法院不能偏袒任何一方，原審未審酌檢察官「全部
    扣押抗告人之扣押物」之言，已失公平。觀刑事訴訟法第一
    百四十二條第一項前段旨意，檢察官於偵辦案件期間，認為
    扣押物無留存必要，應發還扣押物所有人，於審理期間，因
    證物移送法院，檢察官扣押權因移送法院而喪失，僅生管理
    權，管理人應盡善良管理人責任，倘致所有人損失，應負賠
    償責任，足證檢察官無權主張「本案所有扣押物均列為證據
    ，全部扣押物均為被告供犯罪所用之物，於尚未結案前，不
    宜發還。法院應審理扣押物有無留存保管必要，不應由檢察
    官任意認定，所謂有無必要，應視扣押物有無可能為證據能
    力而定，當事人所提之證物，始為證物，其他已非證物，再
    觀證物均可影印，無留存必要，應發還被告云云。
五、經查：本件被告所涉恐嚇取財等罪已由臺灣臺北地方法院九
    十七年度易字第二六二九號案審理中，依刑事訴訟法第一百
    四十二條第一項前段規定，扣押物若無留存之必要者，不待
    案件終結，應以法院之裁定發還之。而扣押物有無留存必要
    ，應以非得沒收之物，又無留作證據之必要者為斷。據此，
    審理中之扣押物得否發還，乃由法院職權認定，非謂檢察官
    或被告一造聲明即為採納，法院仍須審酌聲明是否合於法律
    規定？有無理由？本件扣押物品清單（臺灣臺北地方法院九
    十七年聲字第二四二六號卷第六、七頁）所列之物攸關被告
    等十三名被告干擾公司股東會運作以牟取不法利益等犯罪事
    實認定，徒觀形式甚難遽認所扣押之物無證據能力，且該案
    扣押物業經檢察官補列為證物，審理法院亦未職權認定系爭
    扣押物無留存必要而裁定發還，是原審以「全案情節尚未釐
    清前，是否與本案待證事實全然無涉，或與本案有何關連，
    均有不明」為由，駁回被告之聲請，非屬無據。抗告意旨並
    未具體指出何項證物不得沒收、且無作為證據之必要，並以
    資為駁斥檢察官所認之理由，僅泛稱原審法院未逐一審酌扣
    押物得否發還，顯有倒果為因情形，是被告之抗告並無理由
    ，應予駁回。
六、據上論斷，應依刑事訴訟法第四百十二條，裁定如主文。
中    華    民    國    98    年    2     月    25    日
                  刑事第十三庭  審判長法  官  曾德水
                                      法  官  趙文卿
                                      法  官  林婷立
以上正本證明與原本無異。
不得再抗告。
                                      書記官  王增華
中    華    民    國    98    年    2     月    26    日


司法院資訊處製作；財團法人民間司法改革基金會備份。
